---
title: "Phenotyping - práctica"
subtitle: "CodelistGenerator - CohortConstructor - PhenotypeR"
author: 
  - Real World Epidemiology Group
institute: 
  - IDIAP Jordi Gol
format:
  html:
    embed-resources: true
editor: visual
echo: true
eval: true
toc: true
warning: false
---

## Objetivo

El objetivo de esta práctica es aprender a instanciar cohortes en el modelo OMOP CDM. En primer lugar, construiremos cohortes simples basadas en criterios demográficos. Posteriormente, aprenderemos a crear *concept_sets* a partir de palabras clave para definir condiciones clínicas, que utilizaremos como base para la construcción de nuevas cohortes.

Además, incorporaremos criterios adicionales de inclusión y exclusión para refinar nuestras definiciones. Finalmente, evaluaremos las cohortes generadas con el fin de conocer el número de registros capturados y describir las principales características de los individuos incluidos.


## ¿Cómo funciona?

En este fichero encontrarás una serie de ejercicios que te proponemos realizar, acompañados de teoría y de pistas para su resolución. También encontrarás un fichero con las soluciones a los ejercicios, para poder autocorregirte la práctica. Si tienes cualquier duda, consulta con los docentes de apoyo durante las prácticas y procura utilizar las soluciones únicamente para comprobar tus resultados.

Para realizar la práctica, primero deberemos abrir el proyecto **CURSO_OMOP_2026.Rproj** que se encuentra en esta misma carpeta. Al abrir este proyecto, mediante la librería **renv**, se genera un entorno en el cual instalaremos las librerías necesarias para la práctica (listadas en el fichero *renv.lock*).

Puedes resolver los ejercicios en un nuevo *script R*.

## Paquetes R

Los paquetes que utilizaremos en esta práctica son los siguientes:

-   `CodelistGenerator`: facilita la creación de listas de códigos (*codelists*) para definir conceptos médicos.\
-   `CohortConstructor`: permite construir y gestionar cohortes basadas en criterios definidos.\
-   `PhenotypeR`: ayuda a validar fenotipos y criterios clínicos para la generación de cohortes.

Ten en cuenta que estas librerías (y sus dependencias) ya están instaladas desde la práctica anterior, por lo que si ejecutamos `renv::restore()` deberíamos obtener un mensaje indicando que las librerías están sincronizadas con el lockfile.

```{r, eval=FALSE}
renv::restore()
```

## Conexión synthea

Siguiendo con la práctica anterior, creamos nuestro cdm a partir de la conexión:

```{r, eval=FALSE}
library(dplyr)

db <- DBI::dbConnect(
  duckdb::duckdb(), 
  CDMConnector::eunomiaDir("synthea-covid19-10k")
)

cdm <- CDMConnector::cdmFromCon(
  db,
  cdmSchema = "main",
  writeSchema = "main"
)
```

## Cohortes demográficas

### Ejercicio 1

Construye una cohorte con personas entre 40 y 65 años, y que tengan un período de observación de 365 días previo a la inclusión

::: {.callout-tip appearance="simple" collapse="true"}
## Pista - OMOP

La librería *CohortConstructor* ofrece una función específica para este propósito.
:::

```{r, echo=FALSE, eval=FALSE}

cdm$cohort<- cdm |>
    CohortConstructor::demographicsCohort(
    name = "cohort",
    ageRange = c(40, 65),
    sex = c("Both"),
    minPriorObservation = 365) 

```

::: {.callout-tip appearance="simple" collapse="true"}
## Pista - OMOP

La librería *omopgeneics* ofrece una función para ver las pérdidas en cada criterio de inclusión (attrition)
:::

##### a) ¿Cuantos individuos había en la base de datos antes de aplicar los criterios de inclusión?

##### b) ¿Cuantos individuos han sido excluidos debido al criterio de edad?

##### c) ¿Cuantos individuos tiene nuestra cohorte?

```{r, echo=FALSE, eval=FALSE}
omopgenerics::attrition(cdm$cohort)

# Solución: 
```

##### d) Genera un diagrama de flujo (flow-chart) en formato apto para publicación

::: {.callout-tip appearance="simple" collapse="true"}
## Pista - OMOP

Recuerda la función de CohortCharacteristics presentada en la teoría
:::

```{r, echo=FALSE, eval=FALSE}

plot <-CohortCharacteristics::summariseCohortAttrition(cdm$cohort)

plotCohortAttrition(plot)

```

### Ejercicio 2

Construye una cohorte que incluya las siguientes subcohortes:

-   Mujeres de 18 a 65 años

-   Mujeres de más de 65 años

-   Hombres de 18 a 65 años

-   Hombres de más de 65 años

El tiempo mínimo de observación previo a la inclusión es de 30 días

```{r, echo=FALSE, eval=FALSE}

cdm$cohort <- cdm |>
    CohortConstructor::demographicsCohort(
    name = "cohort",
    ageRange = list(c(18, 65),c(66, 150)),
    sex = c("Male", "Female"),
    minPriorObservation = 30)

```

##### a) ¿Cuantos individuos tiene cada subcohorte?

```{r, echo=FALSE, eval=FALSE}

omopgenerics::settings(cdm$cohort)
omopgenerics::cohortCount(cdm$cohort)

```

##### b) ¿Como puedes identificar cada subcohorte?

------------------------------------------------------------------------

### Ejercicio 3

Manipula la cohorte creada en el ejercicio 1.2 considerando que el período de estudio se comprende del 01/03/2020 al 31/12/2024

```{r, echo=FALSE, eval=FALSE}

cdm$cohort <- cdm$cohort |>  
CohortConstructor::requireInDateRange(
indexDate = "cohort_start_date",
dateRange = as.Date(c("2020-03-01", "2024-12-31")))

```

##### a) ¿Cuántos individuos hemos perdido al aplicar el criterio del período de estudio?

```{r, echo=FALSE, eval=FALSE}

omopgenerics::attrition(cdm$cohort)

```

##### b) ¿Cuál es la última fecha de entrada? ¿Y la última fecha de salida?

::: {.callout-tip appearance="simple" collapse="true"}
## Pista - Programación R

La función `summarise()` en conjunto con la función `max()` nos puede ayudar a responder esta pregunta.
:::

```{r, echo=FALSE, eval=FALSE}

cdm$cohort |>
  summarise(
    max_start_date = max(cohort_start_date, na.rm = TRUE),
    max_end_date = max(cohort_end_date, na.rm = TRUE)
  )

```

## Cohortes a partir de concept sets

### Ejercicio 4

##### a) Definición diagnóstico de Covid-19

Buscaremos un listado de conceptos estándar correspondientes al dominio "Condition" para diagnósticos de Covid-19. No incluiremos la búsqueda de conceptos descendientes ni sinónimos. ¿Cuantos conceptos encontramos si usamos la palabra clave "covid"? ¿A qué se refiere cada uno? Haz un print de la tabla.

::: {.callout-tip appearance="simple" collapse="true"}
## Pista - OMOP

Recuerda la función de CodelistGenerator presentada en la teoría. Modifica sus argumentos siguiendo el enunciado.
:::

```{r, echo=FALSE, eval=FALSE}
covid_codes_diag <- CodelistGenerator::getCandidateCodes(
  cdm,
  keywords = c("covid"),
  exclude = NULL,
  domains = "Condition",
  standardConcept = "Standard",
  includeDescendants = FALSE
)

covid_codes_diag |> tally()

covid_codes_diag |> head(20)
```

##### b) Revisión de conceptos Covid-19

Revisa la lista de conceptos del apartado anterior. Considerando que estamos definiendo una cohorte de personas con diagnóstico de Covid-19, excluye los códigos que creas necesario. Exporta este listado en un csv file con el nombre "covid.csv", el cual re-utilizaremos en prácticas posteriores.

::: {.callout-tip appearance="simple" collapse="true"}
## Pista - Programación R

La función `filter()` te permitirá resolver este enunciado. Si tu intención es excluir conceptos, puedes combinar el símbolo de negación (!) con esta función.
:::

```{r, echo=FALSE, eval=FALSE}
covid_codes_diag <- covid_codes_diag |> 
  filter(!concept_id %in% c(703445, 703446,703447))

write.csv(covid_codes_diag, here::here("covid.csv") )

```

##### c) Definición de síntomas de Covid-19

Buscaremos un listado de conceptos estándar correspondientes al dominio "Condition" a partir de palabras claves relacionadas con síntomas de Covid-19: "cough", "dyspnea" and "fever". No incluiremos la búsqueda de conceptos descendientes ni sinónimos.

```{r, echo=FALSE, eval=FALSE}
covid_codes_sintomas <- CodelistGenerator::getCandidateCodes(
  cdm,
  keywords = c("cough", "dyspnea", "fever"),
  exclude = NULL,
  domains = "Condition",
  standardConcept = "Standard",
  includeDescendants = FALSE
)
```

##### d) Definición de complicaciones de Covid-19

Realiza una búsqueda de conceptos estándar utilizando la palabra clave "pneumonia" en el dominio de "Conditions".

```{r, echo=FALSE, eval=FALSE}
covid_codes_pneumonia <- CodelistGenerator::getCandidateCodes(
  cdm,
  keywords = c("pneumonia"),
  exclude = NULL,
  domains = "Condition",
  standardConcept = "Standard",
  includeDescendants = FALSE
)
```

<!-- ##### d) Ahora queremos modificar la búsqueda, agregando la palabra clave "coronavirus". También queremos agregar conceptos descendientes. Cambia los argumentos necesarios en la función utilizada en el apartado a) -->

<!-- ```{r, echo=FALSE, eval=FALSE} -->

<!-- covid_codes2 <- CodelistGenerator::getCandidateCodes( -->

<!--   cdm, -->

<!--   keywords = c("covid","coronavirus"), -->

<!--   exclude = NULL, -->

<!--   domains = "Condition", -->

<!--   standardConcept = "Standard", -->

<!--   includeDescendants = TRUE -->

<!-- ) -->

<!-- ``` -->

<!-- ##### d) A la búsqueda anterior, queremos agregar el dominio "Measurement". ¿Cuántos conceptos encontramos ahora? -->

<!-- ```{r, echo=FALSE, eval=FALSE} -->

<!-- covid_codes3 <- CodelistGenerator::getCandidateCodes( -->

<!--   cdm, -->

<!--   keywords = c("covid","coronavirus"), -->

<!--   exclude = NULL, -->

<!--   domains = c("Condition", "Measurement"), -->

<!--   standardConcept = "Standard", -->

<!--   includeDescendants = TRUE -->

<!-- ) -->

<!-- ``` -->

## Manipulación de cohortes

### Ejercicio 5

Queremos utilizar los 3 concept sets generados en el apartado anterior para crear cohortes. Para ello, primero deberemos definir un listado con cada concept set:

```{r, echo=TRUE, eval=FALSE}
concepts_diagnostico <- list("covid_diagnostico" = covid_codes_diag$concept_id)

concepts_sintomas <- list("covid_sintomas" = covid_codes_sintomas$concept_id)

concepts_complicaciones <- list("covid_complicaciones"  = covid_codes_pneumonia$concept_id)
```

##### a) Construye las cohortes en base a las listas de conceptos. ¿Cuántos registros y sujetos se incluyen en cada cohorte?

::: {.callout-tip appearance="simple" collapse="true"}
## Pista - OMOP

La librería *CohortConstructor* ofrece una función para crear una Cohorte a partir de una lista de conceptos.
:::

::: {.callout-tip appearance="simple" collapse="true"}
## Pista - OMOP

La librería *omopgenerics* ofrece una función para comprobar el número de registros y sujetos de una cohorte.
:::

```{r, echo=FALSE, eval=FALSE}
cdm$cohorte_diagnostico <-  CohortConstructor::conceptCohort(
  cdm,
  concepts_diagnostico,
  name = "cohorte_diagnostico"
)

cdm$cohorte_sintomas <-  CohortConstructor::conceptCohort(
  cdm,
  concepts_sintomas,
  name = "cohorte_sintomas"
)

cdm$cohorte_complicaciones <-  CohortConstructor::conceptCohort(
  cdm,
  concepts_complicaciones,
  name = "cohorte_complicaciones"
)
```

```{r, echo=FALSE, eval=FALSE}
cdm$cohorte_diagnostico |> omopgenerics::cohortCount()

cdm$cohorte_sintomas |> omopgenerics::cohortCount()

cdm$cohorte_complicaciones |> omopgenerics::cohortCount()
```

##### b) Manipula la cohorte de diagnóstico de Covid-19 para que incluya solo mujeres de entre 18 y 65 años. ¿Cuántos registros quedan?

::: {.callout-tip appearance="simple" collapse="true"}
## Pista - OMOP

Recuerda la función `requireDemographics()`.
:::

```{r, echo=FALSE, eval=FALSE}

cdm$cohorte_diag_mujeres <- cdm$cohorte_diagnostico |> 
  CohortConstructor::requireDemographics(
  ageRange= list(c(18,65)),
  sex = c("Female"),
  name = "cohorte_diag_mujeres"
)


cdm$cohorte_diag_mujeres |> omopgenerics::cohortCount()
```

##### c) Queremos considerar que el episodio de Covid-19 tiene una duración fija de 21 días. Manipula tu cohorte para que se cumpla esta condición.

::: {.callout-tip appearance="simple" collapse="true"}
## Pista - OMOP

Recuerda la función `padCohortEnd()`.
:::

::: {.callout-tip appearance="simple" collapse="true"}
## Pista - Programación R

Deberás re-definir el cohort_end_date igual al cohort_start_date, para luego sumarle 21 días.
:::

```{r, echo=FALSE, eval=FALSE}

cdm$cohorte_diagnostico_21 <- cdm$cohorte_diagnostico |> 
  mutate(cohort_end_date = cohort_start_date) |> 
  CohortConstructor::padCohortEnd(
    days = 21,
    name = "cohorte_diagnostico_21"
  ) 

```

##### d) Ahora queremos construir una cohorte de individuos que hayan tenido neumonía durante el episodio de 21 de Covid-19 definido en el apartado anterior.

```{r, echo=FALSE, eval=FALSE}
cdm$cohorte_covid_pneumonia <- cdm$cohorte_diagnostico_21 |> 
  CohortConstructor::requireCohortIntersect(
    targetCohortTable = "cohorte_complicaciones",
    window = c(0, 21),
    name = "cohorte_covid_pneumonia"
  )

omopgenerics::attrition(cdm$cohorte_covid_pneumonia)

```

##### e) Comprueba cuantós individuos de la cohorte de neumonía, creada en el apartado anterior, tienen una prescripción de paracetamol durante el episodio de Covid-19.

::: {.callout-tip appearance="simple" collapse="true"}
## Pista - OMOP

Utiliza la función `requireConceptIntersect()` y el concept_id de paracetamol "19020053"
:::

```{r, echo=FALSE, eval=FALSE}
cdm$cohorte_covid_paracetamol <- cdm$cohorte_covid_pneumonia |> 
  CohortConstructor::requireConceptIntersect(
    conceptSet = list("paracetamol" = c(19020053)),
    window = c(0, 21),
    name = "cohorte_covid_paracetamol"
  )

omopgenerics::attrition(cdm$cohorte_covid_paracetamol)

```

## Evaluación de cohortes

### Ejercicio 6 

##### a) Une las cohortes de diagnostico, sintomas y complicaciones de Covid-19 en un único objeto, de modo que tengas cada cohorte con un cohort_definition_id diferente. 

::: {.callout-tip appearance="simple" collapse="true"}
## Pista - OMOP

Utiliza la función `omopgenerics::bind()`
:::

```{r, eval=FALSE, echo=FALSE}
cdm <- omopgenerics::bind(
  cdm$cohorte_diagnostico,
  cdm$cohorte_sintomas,
  cdm$cohorte_complicaciones,
  name="cohorts"
)  

```


##### b) Realiza un diagnóstico completo de las cohortes unidas en el ejercicio anterior.


::: {.callout-tip appearance="simple" collapse="true"}
## Pista - OMOP

Utiliza la función principal que nos brinda la librería "PhenotypeR".
:::

```{r, eval=FALSE, echo=FALSE}
resultsPhenotypeR <- PhenotypeR::phenotypeDiagnostics(cdm$cohorts)
```

##### c) Despliega los resultados del apartado anterior en una Shiny App interactiva.

::: {.callout-tip appearance="simple" collapse="true"}
## Pista - OMOP

Busca una función en la librería "PhenotypeR".
:::


```{r, eval=FALSE, echo=FALSE}
PhenotypeR::shinyDiagnostics(resultsPhenotypeR, directory = here::here("shiny"))
```

