---
title: "CDMConnector - práctica"
subtitle: "Iniciación práctica en el análisis de datos OMOP"
author: 
  - Real World Epidemiology Group
institute: 
  - IDIAP Jordi Gol
format:
  html:
    embed-resources: true
editor: visual
echo: true
eval: true
toc: true
warning: false
---

## Objetivo

El objetivo de esta práctica es conectarse a una base de datos sintética en formato *OMOP, e* instanciar cohortes previamente generadas en ATLAS (a partir de archivos en formato .*json*). Además, durante esta actividad, se destacan algunas particularidades de trabajar con bases de datos relacionales, y se presentarán buenas prácticas en este contexto.

## ¿Cómo funciona?

En este fichero encontraréis una serie de ejercicios que os proponemos, acompañados de teoría y pistas para su resolución. Podéis crear un *script* R en el mismo directorio en el que está este fichero, e ir resolviéndolos en el *script.* En cada ejercicio hay pistas, puesto que el curso es abierto a muchos perfiles y habrá gente que necesitará indicaciones sobre programación en R, otras sobre dónde encontrar las cosas en OMOP, y otras con todo. Además, en este mismo directorio, hay un fichero adicional con las soluciones a los ejercicios, para poder autocorregiros la práctica. Si tenéis cualquier duda preguntad a los docentes de apoyo en las prácticas, e ¡intentad utilizar las soluciones tan solo para corregir!

## Paquetes R

Para realizar la práctica, primero deberemos abrir el proyecto CURSO_OMOP_2026.Rproj que se encuentra en esta misma carpeta. Al abrir este proyecto, por medio de la librería "renv", generamos un entorno en el cual instalaremos las librerías que sean necesarias para la práctica (listadas en un fichero "renv.lock"). Los paquetes que utilizaremos en esta práctica son los siguientes:

-   **DBI:** establecer conexión con el server (o *mock* server).

-   **duckdb:** para trabajar con bases de datos SQL sintéticas.

-   **CDMConnector:** para crear el objeto *cdm* (contiene las tablas OMOP) e instanciar cohortes.

-   **dplyr:** para manipular datos.

-   **dbplyr:** para traducir las funciones del paquete dplyr en SQL y ejecutarlas en la base de datos.

-   **here:** para obtener la dirección del proyecto donde estamos trabajando dentro de nuestro ordenador.


Para instalar dichas librerías, deberemos ejecutar el siguiente comando:


```{r, eval=FALSE}
# install.packages("renv")
renv::activate()
renv::restore()
```



```{r}
library(DBI)
library(duckdb)
library(CDMConnector)
library(dplyr)
library(dbplyr)
library(here)
```

## Conexión

En la parte teórica hemos visto como conectarnos a SIDIAP-OMOP desde RStudio. Para acceder al server, hay que estar conectado desde un ordenador IDIAP Jordi Gol y hay que disponer de una serie de credenciales dadas por el equipo SIDIAP. Como no todo el mundo dispone de un ordenador IDIAP ni tiene credenciales SIDIAP-OMOP, trabajaremos con una base de datos sintética.

### Conexión Synthea

El paquete CDMConnector dispone de varias bases de datos sintéticas, las mostramos a continuación:

```{r}
CDMConnector::exampleDatasets()
```

Para las prácticas trabajaremos con "synthea-covid19-10k". A continuación, explicamos cómo os podéis conectar:

**1. Preparar REnviron.**

En el repositorio de este curso hay una *subcarpeta* MockDB vacía, que usaremos para descargar la base de datos sintética. Abrid *REnviron* y cread una variable "*EUNOMIA_DATA_FOLDER*" que contenga la dirección de la carpeta MockDB en vuestro ordenador.

::: {.callout-note appearance="simple" collapse="false"}
## Abrir REnviron

Para abrir REnviron utilitzamos `usethis::edit_r_environ()`. Para hacer efectivos los cambios guardados en este *script* podemos cargar las variables de entorno con la función `readRenviron("~/.Renviron")` o podemos reiniciar R (Session \> Restart R) y se cargarán automáticamente.
:::

**2. Conexión a Syhtea.**

El código siguiente establece conexión en la base de datos. Notemos que para conectarnos a una base de datos real, deberemos conocer los datos de conexión del servidor (host, port, server, user, password). Además, deberemos indicar el driver para la conexión... (e.g. RPostgress::postgres()). En este caso, simplemente indicamos lo siguiente:

```{r}
db <- DBI::dbConnect(
  duckdb::duckdb(), 
  eunomiaDir("synthea-covid19-10k")
)
```

A partir de aquí, trabajamos como si se tratase de una base de datos real, por lo tanto lo que se ha visto en la parte teórica se puede aplicar.

### Ejercicio 1

##### Crea el objeto cdm y utiliza sus tablas para responder las siguientes preguntas.

La información que os falta para crear el objeto *CDM es el nombre de los* schemes. En estos caso, los dos se denominan "main".


```{r, eval=TRUE, echo=FALSE, output=FALSE}
cdm <- CDMConnector::cdmFromCon(
  db,
  cdmSchema = "main",
  writeSchema = "main"
)
```


Una vez tengáis el objeto *cdm*, acceded a algunas de las tablas para ver la estructura y cómo se relacionan entre ellas. Por ejemplo, la tabla "condition_ocurrence": cada fila corresponde a un diagnóstico de una persona un determinado día. El código del diagnóstico lo encontramos en la columna *condition_concept_id*. Para saber a qué hace referencia este diagnostico, tenemos la tabla "concept" dónde por cada *concept_id* tenemos el *concept_name* que lo describe.

::: {.callout-tip appearance="simple" collapse="true"}
## Pista - OMOP

Recuerda que para acceder a las tablas se utiliza `cdm$nombre_tabla`.
:::


##### a) ¿A que corresponden los conceptos con códigos 8532, 45756772, 21600724, y 1123810?

```{r, eval=TRUE, echo=FALSE, output=FALSE}
cdm$concept %>%
  filter(concept_id %in% c(8532, 45756772, 21600724, 1123810)) 
```

::: {.callout-tip appearance="simple" collapse="true"}
## Pista - OMOP

Los códigos del enunciado corresponden a *concept_id* de la tabla concept.
:::

::: {.callout-tip appearance="simple" collapse="true"}
## Pista - Programación R

Para saber cuantas columnas tiene una tabla, utilizad `colnames(cdm$nombre_tabla)`. La función `filter()` del paquete dplyr permite filtrar la tabla según el contenido de una columna. Por ejemplo, para obtener la persona con person_id 10 hacemos:

```{r}
cdm$person %>% filter(person_id == 10)
```
:::

##### b) ¿Cuántas personas registradas como mujer hay en la base de datos?

```{r, eval=TRUE, echo=FALSE, output=FALSE}
cdm$person %>%
  filter(gender_concept_id == 8532) %>%
  tally()
```

::: {.callout-tip appearance="simple" collapse="true"}
## Pista - OMOP

La tabla "person" contiene información sobre el sexo de los pacientes.
:::

::: {.callout-tip appearance="simple" collapse="true"}
## Pista - Programación R

La función `tally()` del paquete dplyr cuenta el número de filas.
:::

##### c) ¿Cuando empieza y acaba el registro de los datos?

```{r, eval=TRUE, echo=FALSE, output=FALSE}
# inicio
cdm$observation_period %>% 
  filter(observation_period_start_date == min(observation_period_start_date)) %>%
  distinct(observation_period_start_date)

# final
cdm$observation_period %>% 
  filter(observation_period_end_date == max(observation_period_end_date)) %>%
  distinct(observation_period_end_date)
```

::: {.callout-tip appearance="simple" collapse="true"}
## Pista - OMOP

La tabla "observation_period" contiene información sobre cuando empieza (observation_period_start_date) y cuando acaba (observation_period_end_date) el seguimiento clínico de cada persona. Para saber que años estamos captando con nuestros datos, podemos mirar cual es el *start date* más pequeño y cual es el *end date* más grande.
:::

::: {.callout-tip appearance="simple" collapse="true"}
## Pista - Programación R

Para obtener, por ejemplo, las filas que contengan el máximo de un valor, hacemos lo siguiente:

```{r}
# tabla
tabla <- tibble(nombres = c("Joan", "Marta", "Lluís", "Mireia"),
                puntuacion = c(2, 4, 4, 3))

# filtramos los que tengan mayor puntuación
tabla %>%
  filter(puntuacion == max(puntuacion))
```

Para obtener el mínimo, utilizaríamos la función `min()`.
:::

## Instanciar cohortes

A continuación, instanciaremos las cohortes de COVID-19 creadas con ATLAS y exportadas en formato .json. En la carpeta "Cohortes" podéis ver 3 archivos json, 1) covid19_diagnosis, 2) covid19_diagnosis_positive_test, i 3) covid19_positive_test.

### Ejercicio 2

##### Instancia los .json de la carpeta "Cohortes" en una misma tabla, y responde a las preguntas

```{r, eval=TRUE, echo=FALSE, output=FALSE}
json_files <- readCohortSet(here("Cohortes")) 
json_files

table_stem <- "curso_omop_" 
table_name <- paste0(table_stem, "covid")

# Instantiate cohort to database
cdm <- generateCohortSet(cdm = cdm, 
                         cohortSet = json_files,
                         name = table_name)
cdm
```

::: {.callout-tip appearance="simple" collapse="true"}
## Pista - Funciones a utilitzar

Las funciones que necesitáis son `readCohortSet` y `generateCohortSet` del paquete CDMConnector. Además, la función `here` os servirá para obtener el directorio completo de la carpeta "Cohortes".
:::

::: {.callout-tip appearance="simple" collapse="true"}
## Pista - Paso a paso

1)  Leer los ficheros .json con la función `readCohortSet`, y guardar lo que retorna en una variable "json_files".

2)  Utilizar la función `generateCohortSet` para instanciar las cohortes. Recuerda:

-   Hará falta introducir el objeto cdm en el cual instanciar las cohortes (cdm), los json obtenidos en el paso 1 (cohortSet), y el nombre de la tabla que contendrá las cohortes (name).

-   La función devuelve el objeto cdm con la tabla instanciada añadida. Por tanto, el output será "cdm".
:::

##### a) ¿Qué ID tiene asignado cada cohorte?

```{r, eval=TRUE, echo=FALSE, output=FALSE}
cohort_set(cdm$curso_omop_covid)
```

::: {.callout-tip appearance="simple" collapse="true"}
## Pista

Recordad el `cohort_set`!
:::

##### b) ¿Cuántas personas hay en cada cohorte?

```{r, eval=TRUE, echo=FALSE, output=FALSE}
cohort_count(cdm$curso_omop_covid)
```

::: {.callout-tip appearance="simple" collapse="true"}
## Pista

¡Recordad el `cohort_count`!
:::

##### c) ¿Cuántos diagnósticos covid ha habido antes del 1 de junio del 2020? ¿Cuántas personas han sido diagnosticadas con COVID-19 antes de esta fecha?

```{r, eval=TRUE, echo=FALSE, output=FALSE}
# diagnosis
cdm$curso_omop_covid %>%
  filter(cohort_definition_id == 1) %>%
  filter(cohort_start_date > as.Date("2020-06-01")) %>%
  tally()

# personas
cdm$curso_omop_covid %>%
  filter(cohort_definition_id == 1) %>%
  filter(cohort_start_date > as.Date("2020-06-01")) %>%
  distinct(subject_id) %>%
  tally()
```

::: {.callout-tip appearance="simple" collapse="true"}
## Pista

¡Recordad filtrar por el cohort_definition_id de interés!
:::

::: {.callout-tip appearance="simple" collapse="true"}
## Pista - Programación R

Para definir una fecha utilizar la función as.Date(): as.Date("2020-06-01"). La función distinct() elimina filas duplicadas, y si se le introduce el nombre de una columna en concreto, elimina los valores repetidos en aquella columna.
:::

## SQL i R

**R:** Es un lenguaje amigable para el usuario. Dispone de paquetes que permiten realizar la mayor parte de los análisis estadísticos que necesitamos, y ofrece pedidos sencillos para gestionar tablas y datos (tidyverse). Sin embargo, R opera completamente en memoria, lo cual acontece un problema cuando se trabaja con bases de datos extensas como por ejemplo los registros electrónicos de salud.

**SQL:** Es un lenguaje de consulta de bases de datos, diseñado específicamente para almacenar, gestionar e interactuar con una base de datos. SQL es muy útil para resolver problemas de memoria cuando se trabaja con bases de datos, puesto que opera al "lado de la base de datos", los datos se encuentran en el server y no en la memoria RAM (en la cual R opera). No obstante, algunas operaciones estadísticas no son posibles en SQL, o al menos son extremadamente difíciles y enrevesadas.

Lo que hace el paquete *dbplyr* es traducir nuestros pedidos R en SQL, de forma que se ejecutan al "lado de la base de datos" y desprendido nosotros podemos ver el resultado en RStudio. A continuación, introducimos 3 funciones importantes y algunos aspectos a tener en cuenta.

#### compute()

[compute](https://dplyr.tidyverse.org/reference/compute.html): se utiliza para forzar la computación de un conjunto de pedidos. Si no se utiliza "compute", nuestra variable solo contiene el conjunto de comandos SQL que se tienen que ejecutar, y no la tabla resultante. Se recomienda utilizarlo al final de cada conjunto de operaciones, puesto que así cuando se llame la variable en un futuro, estaremos llamando a la tabla resultante y no a un conjunto de comandos que se tendrán que ejecutar cada vez.

```{r, echo=TRUE, eval=TRUE}
table7 <- cdm$person %>%
  inner_join(cdm$observation_period) %>%
  select(person_id, year_of_birth, observation_period_start_date, observation_period_end_date) %>%
  compute()
table7
```

#### collect()

[collect](https://dplyr.tidyverse.org/reference/compute.html): se utiliza para mover un conjunto de datos desde el lado de la base de datos a nuestro entorno R. Típicamente haremos todas las operaciones posibles junto a la base de datos, y cuando llegue el momento de hacer algún análisis (por ejemplo, ajustar una regresión Cox), utilizaremos collect() para mover la tabla al entorno R.

Fíjate que en la salida siguiente, después de utilizar "*collect()", la tabla aparece como un* tibble en lugar de SQL, como aparecía antes (parte superior de la tabla de salida).

```{r, echo=TRUE, eval=TRUE}
table8 <- table7 %>%
  filter(year_of_birth > 2010) %>%
  collect()
table8
```

#### pull()

[pull](https://dplyr.tidyverse.org/reference/pull.html): se utiliza para obtener una columna de un conjunto de datos de la tabla. Por ejemplo, si queremos un listado de todas los *person\_*id de la tabla person.

```{r, echo=TRUE, eval=TRUE}
person_id <- cdm$person %>% pull("person_id")
person_id[1:20]
```

#### Consejos de optimización de código:

-Siempre es mejor utilizar las funciones de *join* que los filtros, por ejemplo: *inner_join()* y *anti_join()* son dos funciones muy útiles.

-Utiliza siempre *compute()*, *collect()* o *pull()* al final de cada línea de código.

-Evita cambiar entre el lado de la base de datos y el lado de R si no es necesario.

-Evita utilizar *collect()* hasta que necesites tener los datos almacenados localmente (para realizar análisis estadísticos, por ejemplo). En otras palabras, realiza todas las operaciones posibles junto a la base de datos.

## Ejercicios extra

A continuación, te proponemos un conjunto de ejercicios que simulan operaciones comunes que se llevan a cabo cuando se hace el análisis de datos de un estudio. Te servirán para acabar de entender cómo funciona la estructura de OMOP, la información que contiene cada tabla, y como se relacionan entre ellas.

### Ejercicio 3

##### Construye una cohorte de pacientes COVID-19 (diagnosis) con 180 días de observación previa a la base de datos antes de tener COVID-19, y que tengan entre 18 y 60 años. ¿Cuántos registros COVID-19 hay? ¿Cuántos pacientes hay?

```{r, echo=FALSE, eval=TRUE, output=FALSE}
# Creamos la cohorte
covid_db <- cdm$curso_omop_covid %>%
  filter(cohort_definition_id == 1)  %>%
  inner_join(cdm$observation_period %>%
               select(subject_id = person_id,
                      observation_period_start_date)) %>%
  filter(!!datediff("observation_period_start_date", "cohort_start_date") >= 180) %>%
  inner_join(cdm$person %>%
               select(subject_id = person_id,
                      birth_datetime)) %>%
  mutate(age = !!datediff("birth_datetime", "cohort_start_date", "year")) %>%
  filter(age >= 18 & age <= 60) %>%
  compute()

# Número de registros
covid_db %>% tally()

# Número de pacientes
covid_db %>% distinct(subject_id) %>% tally()
```

::: {.callout-warning appearance="simple" collapse="false"}
## Ten en cuenta:

-La columna que identifica las personas se denomina "subject_id" en las cohortes y "person_id" en las tablas del CDM.

-Utiliza compute() al acabar una serie de operaciones si trabajas en el server ("al lado de la base de datos").

-Las funciones de trabajo con fechas (ej. las del paquete *lubridate*) no están "traducidas" de R a SQL. Algunas, como year() funcionan porque son igual en SQL, pero las operaciones de restar/sumar fechas no. El paquete *CDMConnector* tiene la función *datediff()* que permite hacerlo. Utiliza *?datediff* a la consola para ver cómo funciona.
:::

::: {.callout-tip appearance="simple" collapse="true"}
## OMOP: ¿dónde encontrar la información?

La tabla "\*observation_period" contiene las fechas de inicio y fin del paciente en la base de datos en las columnas "observation_period_start_date" y "observation_period_end_date", respectivamente.

La tabla "person" contiene información sobre la fecha de nacimiento del paciente, "birth_datetime".
:::

::: {.callout-tip appearance="simple" collapse="true"}
## Pista - Programación R

Trabaja con la tabla de la cohorte que has instanciado, a la cual le puedes añadir información de otras tablas utilizando las funciones "join". La función *inner_join* te juntará dos tablas por aquellas columnas que tengan en común, y únicamente te devolverá las filas que coinciden en las dos tablas. Por ejemplo:

```{r}
tabla_1 <- tibble(nombres = c("Joan", "Marta", "Lluís", "Mireia"),
                puntuacion = c(2, 4, 4, 3))
head(tabla_1)

tabla_2 <- tibble(nombres = c("Joan", "Lluís", "Mireia", "Julia"),
                  localidad = c("Lleida", "Tarragona", "Girona", "Barcelona"))
head(tabla_2)

# hacemos inner_join: tabla resultante contiene nombre, puntuación y localidad de los nombres que son
# comunes en las dos tablas
tabla_1 %>%
  inner_join(tabla_2)
```
:::

### Ejercicio 4

##### En la cohorte que habéis construido en el ejercicio 3, buscad cuántas infecciones tuvieron una prescripción de paracetamol durante los días de COVID-19.

```{r, echo=FALSE, eval=TRUE, output=FALSE}
covid_paracetamol_db <- covid_db %>%
  inner_join(cdm$drug_exposure %>%
               filter(drug_concept_id == 19020053) %>%
               select(subject_id = person_id,
                      drug_exposure_start_date)) %>%
  filter(drug_exposure_start_date >= cohort_start_date & 
           drug_exposure_start_date <= cohort_end_date) %>%
  group_by(subject_id, cohort_start_date, cohort_end_date) %>%
  filter(drug_exposure_start_date == min(drug_exposure_start_date)) %>%
  ungroup() %>%
  compute()

# Número de registros
covid_paracetamol_db %>% tally()
```

::: {.callout-warning appearance="simple" collapse="false"}
## Ten en cuenta:

-   El concept_id del paracetamol es 19020053 (concept_name = acetaminophen 500 MG Oral Tablet).
-   La tabla donde podéis encontrar esta información es "drug_exposure".
-   En esta base de datos sintética, puede que haya más de una prescripción de un registro durante el tiempo de COVID-19, hará falta contarlo como una única vez.
-   Recuerda utilizar `compute()`, en esta bbdd pequeña no tiene mucho efecto en el tiempo computacional, pero cuando se trabaja con SIDIAP la diferencia entre un código que utiliza compute() y uno que no puede llegar a ser de horas!
:::

::: {.callout-tip appearance="simple" collapse="true"}
## Pasos

1.  Filtra la tabla *drug* exposure para obtener únicamente los eventos de paracetamol.
2.  Une la cohorte del ejercicio 3 con la tabla drug_exposure filtrada.
3.  Filtra la tabla resultante para obtener solo las presecripciones de paracetamol que se dieron cuando el paciente tenía COVID-19 (*cohort_start_date* hasta *cohort_end_date*).
4.  Eliminar los duplicados de las prescripciones (por ejemplo, quedándonos con la primera).
:::

### Ejercicio 5

##### Representa el número de diagnósticos COVID-19 mensuales por año en un diagrama de barras.

```{r, echo=FALSE, eval=TRUE, output=FALSE}
# instala lubridate si no lo tienes instalado:
# install.package("lubridate")
library(ggplot2)
library(lubridate)

covid_any <- cdm$curso_omop_covid %>%
  filter(cohort_definition_id == 1) %>%
  mutate(mes = month(cohort_start_date),
         any = year(cohort_start_date)) %>%
  group_by(mes, any) %>% 
  tally() %>%
  ungroup() %>%
  collect()

# plot
covid_any %>%
  ggplot(aes(x = mes, y = n)) +
  geom_col() +
  facet_wrap(any ~ .)
```

::: {.callout-warning appearance="simple" collapse="false"}
## Ten en cuenta:

-   Para extraer el mes y el año de una fecha puedes utilizar las funciones `month` y `year` del paquete lubridate. Este paquete se puede instalar con install.packages("lubridate").
-   No podéis hacer una gráfica con datos que están en el server, hará falta hacer `collect()` antes.
-   Para hacer el gráfico necesitarás crear una tabla con los números de casos por mes y año.
:::
